臺灣高等法院刑事判決　　　　　　　　96年度上訴字第2175號
上　訴　人
即　被　告　甲○○
上列上訴人因偽造文書案件，不服臺灣板橋地方法院96年度易字
第194號，中華民國96年4月12日第一審判決（起訴案號：臺灣板
橋地方法院檢察署95年度偵字第24117號），提起上訴，本院判
決如下：
    主  文
上訴駁回。
    事  實
一、甲○○係設於臺北市○○○路○ 段180 巷8 號11樓之5 創億
    數碼有限公司（下稱創億公司）之離職員工，緣於民國 (
    下同)95 年4月間國防醫學院三軍總醫院（下稱三軍總醫院
    ）公告辦理「微創脊椎手術器械組」採購案（案號：HJ9533
    4P334PE）招標程序，並訂於同年月27日上午10許進行開標
    作業，甲○○知悉創億公司欲參與上開採購案之投標，竟基
    於行使偽造私文書之犯意，於95年4月26日上午5、6時許，
    在臺北縣鶯歌鎮○○○路70巷31號住處，假冒三軍總醫院購
    辦審查官陳少校之名義，利用筆記型電腦設備製作內容為：
    「受送達人：創億數碼有限公司」、「通知貴廠商，本院（
    案號HJ9533 4P334PE微創脊椎手術器械組）購案，因有廠商
    對本案規格提出異議，待內部會辦使用單位後，再行公告，
    以下內容無須回覆，請查照！」、「送達人購辦審查官陳少
    校分機10573」之私文書1份（共兩紙），並於同日上午8時
    18分許，至臺北市○○○路○段559巷6號統一超商店內，利
    用不知情之某成年店員所提供之店內傳真機（傳真機號碼
    00-00000 000號），將上開偽造之私文書，傳送至上址創億
    公司內之傳真機（傳真機號碼00-00000000號），向創億公
    司表示因有廠商對上開採購案提出異議而暫緩開標之意思，
    而行使該偽造之私文書，足以生損害於三軍總醫院辦理採購
    案招標程序之公信力及創億公司公平參與投標之權益。嗣創
    意公司之業務經理乙○○於同日下午3時許，前往三軍總醫
    院查詢後知悉上開傳真文件係偽造，乃函請法務部調查局臺
    北市調查處循線查獲。
二、案經法務部調查局臺北市調查處移送臺灣士林地方法院檢察
    署呈請臺灣高等法院檢察署檢察長令轉臺灣板橋地方法院檢
    察署檢察官偵查起訴。
    理  由
一、訊據上訴人即被告甲○○坦承：伊係創億公司之離職員工，
    於上揭時地製作並傳真載有上開內容之文書1份 (共兩紙)至
    創億公司等情不諱，惟矢口否認有行使偽造私文書之犯行，
    並辯稱：伊未將少校及三軍總醫院之名字寫在傳真文件上，
    伊係基於善意而以虛擬假構之文字製作並傳真該文書，希望
    能化解伊與乙○○間之誤解，伊在該文件正上方已載明「此
    事與我無關，此文純屬虛構」；況乙○○從事該行業已20年
    ，焉有不知文件真假之理云云。
二、惟查：
(一)上揭事實，業據證人乙○○、蘇夢綺於偵查中及原審審理時
    具結證述綦詳，並有上開偽造文件影本2紙、創億公司所使
    用00-00000000號傳真機號碼通聯調閱查詢單、00-00000000
    號傳真機號碼之中華電信股份有限公司通聯紀錄查詢系統查
    詢結果影本各1紙附卷可稽。被告所辯；伊未將少校及三軍
    總醫院之名字寫在傳真文件上乙節，與事實不符，而無可採
    。
(二)又依上開偽造文件之形式及內容觀之，係明確表示三軍總醫
    院承辦上開採購案之購辦審查官陳少校所製作，並通知創億
    公司因有廠商對該採購案提出異議而暫緩開標之意思，該文
    件客觀上已足以使一般人誤認係三軍總醫院承辦人員所製作
    。
(三)而證人乙○○於原審具結證稱：「開標前一天的上午8點多
    ，收到1份傳真文件，傳真文件的形式與三軍總醫院平常傳
    真給廠商表示因為有廠商異議，通知投標當天不要來的文件
    外觀相同。（問：是何人接獲這份傳真？）公司的小姐收到
    ，就打電話告訴我說明天的標可能不開標，我當天下午就是
    26日下午3點多，因為那個格式我很熟悉，但承辦人員我不
    認識，我就到三軍總醫院找承辦單位詢問，發現承辦人員、
    聯絡電話都是錯誤，我問了採購小組的3位承辦人員，他們
    表示這份文件不是真正的，因為採購小姐通知我說要繼續開
    標，當時已經下午4點多，後來我還是繼續參加投標。」（
    見原審96年3月29日審判筆錄第4頁），卷附三軍總醫院95年
    7月6日集選字第095001 1052號函亦載明創億公司曾於95年4
    月26日下午至該院查詢，該院當場答覆上開文件並非真正等
    情（見偵卷第23頁），是上開傳真文件亦使創億公司人員誤
    認係三軍總醫院承辦該採構案之人員所製作及通知，益見被
    告所偽造之上開私文書足以生損害於三軍總醫院及創億公司
    。被告於本院審理中聲請去函調閱上開原始文件乙節，惟因
    該院之上開函件內容，已甚明確，本院認無必要，併此明
    。
(四)再者，被告所傳真之文件上並無註記「此事與我無關，此文
    純屬虛構」等字句，此有上開偽造文件影本2紙可據。且被
    告所傳真之上開文書1份共有兩張，亦據證人乙○○及蘇夢
    綺於原審審理時具結證述明確（見上開原審審判筆錄第5、9
    頁），偵卷所附被告至上開統一超商傳真後該超商留存之統
    一發票存根聯上亦載明「自助傳真市內15元」、「15X2」、
    「計2項$30」（見偵卷第29頁），足見被告辯稱伊僅傳真文
    書1紙，且其上註明「此事與我無關，此文純屬虛構」云云
    ，並不實在。
(五)又被告於調查局臺北市調查處調查員詢問時，陳稱：伊於95
    年4月26日上午8時18分許，至上開統一超商店內購物，並未
    傳真上開文件，亦不清楚該文件之來源云云（見偵卷第8、9
    頁）；其後於原審審理時改稱：伊製作該文件並傳真予創億
    公司，惟於該文件上已註明「此事與我無關，此文純屬虛構
    」等字句云云，其供詞前後已見矛盾，且與其傳真之本意未
    合。是被告所辯有違常情事理，顯係卸責之詞，不足採信。
(六)至於被告提出其與乙○○交談對話之光碟2張，以證明乙○
    ○常常對其說三字經及乙○○不願和解之過程云云，與本案
    犯罪構成要件無關，不能資為有利於被告之認定。
(七)綜上所述，本案事證明確，被告犯行洵堪認定。
三、按刑法處罰行使偽造私文書之主旨，重在保護文書之公共信
    用，非僅保護制作名義人之利益，故所偽造之私文書，如足
    以損害公眾或他人，犯罪即成立，縱使實際上無制作名義人
    其人，亦無妨於本罪之成立。本件被告假冒三軍總醫院購辦
    審查官陳少校之名義，制作上開私文書，其內容表示上開採
    購案之承辦人員通知創億公司因有廠商對該採購案提出異議
    而暫緩開標之意思，並傳真至創億公司而行使之，足以生損
    害於三軍總醫院辦理採購案招標程序之公信力及創億公司公
    平參與投標之權益。核被告所為係犯刑法第216條、第210條
    之行使偽造私文書罪；其偽造私文書之低度行為為行使之高
    度行為所吸收，不另論罪。被告利用不知情之已成年統一超
    商店員所提供之傳真機，傳真偽造私文書至創億公司，係屬
    間接正犯。
四、原審認事證明確，適用上開規定，並審酌被告犯罪之目的、
    手段、與被害人之關係、其行使偽造之上開私文書，嚴重損
    害三軍總醫院對於開標作業之公信力，並妨害創億公司公平
    參與投標之機會，惡性非輕，暨其犯後飾詞圖卸刑責等一切
    情狀，量處有期徒刑6月。並敘明被告行為後，刑法第41條
    有關易科罰金之規定，業於94年2月2日修正公布，並自95年
    7月1日起施行，行為時即修正前刑法第41 條第1項前段規定
    ：「犯最重本刑為5年以下有期徒刑以下之刑之罪，而受6個
    月以下有期徒刑或拘役之宣告，因身體、教育、職業、家庭
    之關係或其他正當事由，執行顯有困難者，得以1元以上3元
    以下折算1日，易科罰金」，而被告行為時之易科罰金折算
    標準，依修正前罰金罰鍰提高標準條例第2條（現已刪除）
    規定，就其原定數額提高為100倍折算1日，則被告行為時之
    易科罰金折算標準，應以銀元300元折算1日，經折算為新臺
    幣後，應係以新臺幣900元折算為1日。裁判時即修正後刑法
    第41條第1項前段則規定：「犯最重本刑為5年以下有期徒刑
    以下之刑之罪，而受6個月以下有期徒刑或拘役之宣告者，
    得以新臺幣1,000元、2,000元或3,000元折算1日，易科罰金
    」，比較修正前、後之易科罰金折算標準，以行為時即修正
    前之規定，較有利於被告，應依修正前刑法第41條第1項前
    段及修正前罰金罰鍰提高標準條例第2條規定諭知如易科罰
    金之折算標準。於判決理由詳予論述，經核認事用法及量刑
    均無不合。被告提起上訴，仍執前詞，否認犯罪，為無理由
    ，應予駁回。
五、公訴意旨另認：被告甲○○另於不詳時間，未獲生渠有限公
    司（下稱生渠公司）之同意或授權，偽造己為生渠公司之員
    工名片，並據以行使，足以生損害於生渠公司。因認被告另
    涉犯刑法第216條、第210條之行使偽造私文書罪，且與前揭
    論罪科刑部分具有修正前刑法第56條連續犯之裁判上一罪關
    係云云。惟按刑法第216條、第210條之行使偽造私文書罪，
    其所謂之文書，須以文字或符號，定著於有體物，而表示一
    定之意思、觀念或用意，具有相當之存續性，且屬法律上或
    社會生活上有關係之事項者，始足當之。如僅單純表示文書
    製作人之人格，而未表示一定之內容者，即難認係該法條所
    保護之文書。本件被告所偽造行使之上述名片，僅有被告之
    姓名、生渠有限公司名稱及連絡地址、電話號碼，顯係單純
    表示其人之同一性，而未表示一定之內容，按諸上開說明，
    自非刑法上偽造文書罪所保護之文書（參考最高法院80年台
    上字第402號、81年台上字第3128號判決意旨）。本件被告
    此部分行為，與行使偽造私文書罪之構成要件不合，自無從
    以該罪刑相繩。因起訴書認此部分與前揭論罪科刑部分具有
    修正前刑法第56條連續犯之裁判上一罪關係，且到庭執行職
    務之檢察官亦於原審陳明請求減縮起訴之犯罪事實即不再論
    以被告行使偽造該名片之犯行，則此部分無庸另為無罪之諭
    知。
據上論斷，應依刑事訴訟法第368條，判決如主文。
本案經檢察官賴俊雄到庭執行職務。
中　　華　　民　　國　　96　　年　　7　　月　　5　　日
　　　　　　　　　刑事第十六庭  審判長法　官  葉騰瑞
　　　　　　　　　　　　　　　　　    法　官  莊明彰
　　　　　　　 　 　　　　　　　　　　法　官  吳鴻章
以上正本證明與原本無異。
如不服本判決，應於收受送達後十日內向本院提出上訴書狀，其
未敘述上訴之理由者並得於提起上訴後十日內向本院補提理由書
（均須按他造當事人之人數附繕本）。
                                      書記官　魏淑娟
中　　華　　民　　國　　96　　年　　7 　　月　　5 　　日
附錄：本案論罪科刑法條全文
中華民國刑法第210條
（偽造變造私文書罪）
偽造、變造私文書，足以生損害於公眾或他人者，處 5 年以下有
期徒刑。
中華民國刑法第216條
（行使偽造變造或登載不實之文書罪）
行使第 210 條至第 215 條之文書者，依偽造、變造文書或登載
不實事項或使登載不實事項之規定處斷。
